【裁判字號】    89,上,556
【裁判日期】    900612
【裁判案由】    給付票款
【裁判全文】
臺灣高等法院臺中分院民事判決  八十九年度上字第五五六號
      上  訴  人    丁○○
      被 上訴 人    乙○○○.
                    丙○○
      訴訟代理人    甲○○
右當事人間給付票款事件，上訴人對於中華民國八十九年七月二十八日臺灣彰化地方
法院八十九年訴字第四八八號第一審判決提起上訴，本院判決如左：
      主      文
原判決關於駁回上訴人後開第二項之訴部分之裁判廢棄。
右廢棄部分，被上訴人應再連帶給付上訴人以本金新台幣參佰萬元，按年息百分之十
四計算之自民國八十八年五月十八日起至清償日止之利息。
第二審訴訟費用，由被上訴人連帶負擔。
      事實及理由
一、上訴人主張：伊持有被上訴人於民國（以下同）八十五年六月十八日共同簽發，
    票面金額新台幣（以下同）三百萬元，到期日八十八年五月十八日，利息自發票
    日起按每百元日息０‧０八計付，違約金按每百元日息０‧二計付之本票一張（
    以下稱系爭本票），詎本票屆期提示，竟未獲付款等情，爰依票據法律關係，求
    為命：被上訴人應連帶給付上訴人三百萬元，及自八十八年五月十八日起至清償
    日止，按年息百分之二十計算利息之判決（原審判決被上訴人應連帶給付上訴人
    三百萬元，及自八十八年五月十八日起至清償日止，按年息百分之六計算利息，
    駁回上訴人其餘利息請求，上訴人就其敗訴部分聲明不服，被上訴人未就敗訴部
    分聲明不服）。
二、被上訴人則以：伊於八十五年六月十八日共同簽發系爭本票，予訴外人江再仁，
    伊交付系爭本票時並未記載０‧０八利率及日息０‧二元違約金，係上訴人自己
    填寫，伊不負依票載利息給付之義務等語（未繫屬本院部分，不予敘述），資為
    抗辯。
三、上訴人主張其持有被上訴人共同簽發面額為三百萬元之系爭本票之事實，為被上
    訴人所不爭執，並有系爭本票一張在卷可憑（見促字卷六頁、本院卷二四頁），
    自堪信為真實。又系爭本票記載「利息自發票日起按每百元日息０‧０八計付、
    違約金按每百元日息０‧二計付」，其中０‧０八及０‧二部分，係以鉛筆為之
    ，有本票一張在卷足憑（見促字卷六頁、本院卷二四頁），惟被上訴人以簽發系
    爭本票時，並無「發票日起按每百元日息０‧０八計付」之記載，係上訴人自行
    填寫等語爭執。是被上訴人有無同意該項記載，即應予究明，分述如后：
  (一)證人江再仁於原審證述：「見過卷附八十五年六月十八日之本票，代書劉賜丁拿
    到我家給我的」「當時有記載利息及違約金」（見原審卷九八至九九頁）。而被
    上訴人除在系爭本票發票欄簽名蓋章外，並於記載「利息自發票日起按每百元日
    息０‧０八計付、違約金按每百元日息０‧二計付」欄之下蓋章確認，有系爭本
    票一張在卷可憑（見本院卷二四頁）。若系爭本票無利息及違約金之記載，則被
    上訴人何需於該利息違約欄下面簽章確認。是證人江再仁該項證詞，應可採取。
  (二)本金三百萬元依每百元日息０‧０八計算，每三十日之利息為七萬二千元，五日
    之利息則為一萬二千元。查，被上訴人自八十五年七月十八日至八十八年四月十
    八日，每月十八日均以員林信用合作社南門分社一五０—七號帳號之支票支付上
    訴人七萬二千元，其中八十六年六月十八日、八十七年六月十八日並另支付五日
    之利息一萬二千元，有利息票據明細表及支付利息明細表在卷可稽（見原審卷五
    三、二十頁）。核與被上訴人所提出之該帳戶資料所示相符（見原審卷五七至九
    十頁），而被上訴人自行提出以百分之十計算利息之抵押借款計算基礎（見原審
    卷二九頁），亦載明自八十五年七月十八日至八十八年四月十八日，每月十八日
    以支票支付七萬二千元，及於八十六年六月十八日、八十七年六月十八日另以支
    票支付一萬二千元。足認自八十五年七月十八日至八十八年四月十八日止，被上
    訴人每月支付七萬二千元與上訴人，被上訴人並於八十六年六月十八日、八十七
    年六月十八日另支付一萬二千元與上訴人甚明。
  (三)被上訴人於原審主張訴外人江再仁於八十八年六月中旬間攜其子及媳到伊住處對
    帳，約定全部利息以年息百分之十計算，沒有違約金等語，雖為上訴人所否認，
    惟被上訴人就本件票款係有利息約定，且該約定應高於百分之十甚明，否則被上
    訴人何需主張以利息百分之十計算。參以上訴人所持有被上訴人於八十七年三月
    二十三日所簽發之面額七十五萬元之本票，其利息亦記載自發票日起按每百元日
    息０‧０八計付，違約金記載按每百元日息０‧二計付，有本票一紙可稽（見本
    院卷四九頁），經原法院准予本票強制執行，被上訴人向本院抗告，亦未就該利
    息之記載予以爭執，此有原法院八十九年度票字第二一七九號裁定、本院八十九
    年度抗字第一四七號裁定二件在卷可稽（見本院卷五十至五二頁）。益證系爭本
    票記載「利息自發票日起按每百元日息０‧０八計付」為被上訴人所同意。
  (四)綜上所述，證人江再仁證述系爭本票確有「利息自發票日起按每百元日息０‧０
    八計付」之記載，參以被上訴人於利息及違金欄下面蓋章確認，且自八十五年七
    月十八日起至八十八年四月十八日止係按系爭本票所記載之利息給付上訴人，被
    上訴人所簽發之另一張本票，係以系爭本票之利息記載相同，未據被上訴人有所
    爭執，被上訴人亦曾要求系爭本票之利息減為以百分之十計算等情，足認系爭本
    票利息之記載，於被上訴人簽發即已同意該利息之記載，至係何人填載，自無庸
    詳為審究，是被上訴人要求鑑定筆跡，即無必要。又該項利息雖以鉛筆記載，惟
    既為被上訴人所同意，自難以其以鉛筆記載即認係上訴人所偽造。因此，上訴人
    請求按百分之二十計算利息，即無不合。又被上訴人因簽發系爭支票，僅取得二
    百九十萬七千元乙節，尚不能以此推翻系爭本票前開利息記載之事實，亦不能為
    有利被上訴人之認定。
四、被上訴人雖以上訴人自八十五年七月十八日起至八十八年四月十八日止綜合所得
    稅均無利息收入之申報，認系爭本票無利息之約定云云，惟上訴人未予申報利息
    所得，並不當然係系爭本票無利息約定之證明，僅係上訴人有無漏為申報，而應
    由稅捐單位查明之事項。而被上訴人共同簽發系爭本票時，確已同意該項利息之
    記載，已如所述，自難以上訴人未申報利息所得，即否認系爭本票利息記載之事
    實。至證人葉正義於原法院八十八年訴字第九八三號清償借款事件，證述：「‧
    ‧，當日是原告（即上訴人）與江再仁與另男子在場。我是接到甲○○的電話說
    金主要填本票到期日要我過來看，後來只填到期日而已‧‧」「看本票是距一個
    人寬之遠，約二台尺」「我到場已填完了，他們三人已準備要離開了‧‧」，核
    其證詞與系爭面額三百萬元之本票無關，自不能為有利被上訴人之認定。
五、按在票據上簽名者，依票上所載文義負責，二人以上共同簽名時，應連帶負責，
    票據法第五條定有明文。又本票發票人得記載對於票據金額支付利息及利率，此
    觀票據法第一百二十四條準用同法第二十八條自明。系爭本票既有「利息自發票
    日起按每百元日息０‧０八計付」，則上訴人請求被上訴人給付三百萬元，及自
    八十八年五月十八日起至清償日止，按年息百分之二十計算之法定遲延利息，為
    有理由，應予准許。原審駁回上訴人按百分之十四計算之利息請求，即有未合，
    上訴論旨，指摘原判決該部分不當，為有理由，自應就該部分廢棄，改判如主文
    第二項所示，兩造其餘攻擊防禦方法，於判決結果並無影響，茲不一一論列，併
    此敘明。
據上論結：本件上訴為有理由，依民事訴訟法第四百五十條、第八十五條第二項，判
決如主文。
中      華      民      國     九十       年      六      月    十二    日
~B1民事第六庭審判長法  官  饒鴻鵬
~B2                法  官  吳惠郁
~B3                法  官  陳繼先
右為正本係照原本作成。
如對本判決上訴，須於收受判決送達後二十日內向本院提出上訴書狀，其未表明上訴
理由者，應於提出上訴後二十日內向本院提出上訴理由書（須按他造人數附具繕本）
，並繳納送達用雙掛號郵票拾份（每份參拾肆元）。
上訴時應提出委任律師或具有律師資格之人之委任狀；委任有律師資格者，另應附具
律師及格證書及釋明委任人與受任人有民事訴訟法第四百六十六條之一第一項但書或
第二項（詳附註）所定關係之釋明文書影本。
~B                書記官  陳三軫
中      華      民      國     九十      年      六       月    十三    日
附註：
民事訴訟法第四百六十六條之一（第一項、第二項）
對於第二審判決上訴，上訴人應委任律師為訴訟代理人。但上訴人或其法定代理人具
有律師資格者，不在此限。
上訴人之配偶、三親等內之血親、二親等內之姻親，或上訴人為法人、中央或地方機
關時，其所屬專任人員具有律師資格並經法院認為適當者，亦得為第三審訴訟代理人
。
                                                                        Ｈ


司法院資訊處製作；財團法人民間司法改革基金會備份。
